臺灣高雄地方法院民事裁定　　　　　　　96年度家抗字第14號
抗　告　人　乙○○
代　理　人　洪條根　律師
相　對　人　甲○○
上列抗告人與相對人間宣告禁治產事件，抗告人對於中華民國96
年1月26日本院95年度禁字第374號第一審裁定不服，提起抗告，
本院管轄之第二審合議庭裁定如下：
    主  文
抗告駁回。
抗告程序費用新臺幣壹仟元由抗告人負擔。
    理  由
一、抗告意旨略以：
（一）抗告人所提長庚醫院高雄分院民國91年7月1日之診斷書，
      固已時逾4年，但正因歷時4年，相對人如未再續行接受診
      治，病情自有加重之可能。原審就相對人自91年7月1日以
      後有無繼續就精神分裂症接受診治一節進行調查，亦未敘
      明何以不予調查之理由，即嫌率斷。
（二）原審未將相對人送請鑑定，僅憑當庭訊問相對人數語，即
      認相對人無精神耗弱，且認無鑑定之必要；惟在相對人接
      受醫院就精神狀態鑑定前，法院不宜僅憑表面觀察即予斷
      定相對人之精神未達耗弱。
（三）故本件仍應送請鑑定，否則原審之裁定即失所依憑，為此
      ，爰提起抗告，請求廢棄原裁定，並將相對人送請鑑定，
      以為禁治產可否之認定，始符法制。
二、按「對於心神喪失或精神耗弱致不能處理自己事務者，法院
    得因本人、配偶、最近親屬二人或檢察官之聲請，宣告禁治
    產；禁治產之原因消滅時，應撤銷其宣告」，民法第14條定
    有明文。是以倘相對人如未達前揭不能處理自己事務之程度
    者，則與禁治產之要件不符，自不能宣告其為禁治產人。又
    關於相對人是否應宣告禁治產，其調查程序，依民事訴訟第
    603 條：「禁治產之宣告，非就應禁治產人之心神狀況訊問
    鑑定人後，不得為之」、第602 條：「法院應於鑑定人前訊
    問應禁治產人。但有礙難訊問之情形或恐有害其健康者，不
    在此限。」、第601 條：「法院就禁治產之聲請，應斟酌聲
    請人所表明之事實及證據，依職權為必要調查。」等規定可
    知，法院應依職權調查事實及證據，並不受當事人聲明證據
    方法之拘束，且相對人如符合應宣告禁治產之要件時，於宣
    告前固應依法進行鑑定程序確認之，然倘相對人並不具備宣
    告禁治產之要件，自無作無謂鑑定之必要，合先敘明。
三、經查，抗告人主張相對人具備應受禁治產宣告之要件，雖於
    原審提出相對人勞工保險殘廢診斷書1 份為證，惟該診斷書
    僅記載相對人有妄想型精神分裂症之就醫情形，及敘明相對
    人自我照顧能力與職業及社交功能均有退化，終身只能從事
    輕便工作，並註明相對人有持續回診規則治療及服藥等情，
    並未載明相對人有精神耗弱或心神喪失已達不能處理自己事
    務之程度，且本院訊問抗告人係認為相對人有何事實行為，
    而認為相對人已心神喪失或精神耗弱，達不能處理自己事務
    之程度，有宣告禁治產之必要時，抗告人答稱：相對人熬夜
    打電動讓我覺得相對人應該宣告禁治產，相對人也有重大傷
    病及殘障手冊，兩造從結婚到現在都沒有有同住，我要跟相
    對人家人溝通，家人都不跟我溝通等語，此有本院96年4 月
    12日準備程序筆錄1 份可查。按抗告人所指稱相對人熬夜打
    電動之行為，係屬個人嗜好及生活習慣問題，與個人之精神
    狀況無關，依一般經驗法則，尚不足以因某人嗜好深夜打電
    動，即可推斷或認為該人心神喪失或精神耗弱。此外，本院
    於當日之準備程序，訊問相對人之個人經歷、就醫情況、求
    學情況、婚姻狀況、個人生活規劃及個人工作經歷等問題時
    ，相對人均能對答如流、思慮清晰而且條理分明，並無精神
    耗弱或心神喪失之情況，是以相對人雖因精神分裂症持續就
    醫中，但其既有按時就醫、服藥，且對於本院上開問題之回
    答無異於常人，自不得僅因伊有精神分裂症病史，即認為應
    宣告為禁治產人。抗告人雖主張相對人應依專業鑑定之程序
    論斷有無應受禁治產宣告之必要云云，惟本院依職權調查證
    據及相對人行為舉止之結果，認為相對人之心神狀況並未異
    常，並無進行鑑定之必要。況且抗告人之非訟代理人於本院
    當日準備程序時，主張倘相對人與抗告人辦理離婚，抗告人
    即願意撤回本訴云云，顯見抗告人係因婚姻問題無法妥善解
    決而提出本件聲請，並非相對人有何精神耗弱或心神喪失之
    行為，是以原審裁定駁回抗告人於原審之聲請，認事用法均
    無違誤，抗告人抗告原審未進行鑑定程序係違法不當，應予
    廢棄云云，顯無理由，應予駁回。
四、據上論結，本件抗告為無理由，依非訟事件法第21條第1 項
    、第24條第1 項、第46條、民事訴訟法第495 條之1 第1 項
    、第449 條第1 項、第95條、第78條，裁定如主文。
中　　華　　民　　國　　96　　年　　7 　　月　　13　　日
                  家事法庭  審判長法  官  廖家陽
                                  法　官　吳宏榮
                                  法  官  吳文婷
以上正本證明與原本無異。
如不服本裁定應於送達後10日內向本院提出再抗告狀，並繳納再
抗告費新臺幣一千元。
再為抗告應以適用法規顯有錯誤為理由，並經本院之許可，該許
可以原裁定所涉及之法律見解具有原則上之重要性者為限。
中　　華　　民　　國　　96　　年　　7 　　月　　16　　日
                                  書記官  黃進遠
